# O básico do pacote *ggplot2*

O ggplot2 é um pacote do R baseado na gramática dos gráficos, que permite criar visualizações de dados de forma estruturada e personalizada. Ele segue a filosofia de camadas, onde cada elemento do gráfico é adicionado passo a passo.

------------------------------------------------------------------------

## Estrutura Básica

Todo gráfico no ggplot2 é construído com:

```{r}
if(!require(readxl)) install.packages("readxl")
library(readxl) 

if(!require(ggplot2)) install.packages("ggplot2")
library(ggplot2) 

milho <- read_excel("dados-diversos.xlsx",
                       sheet = "milho")

ggplot(data = milho, aes(x = hybrid, y = yield)) +  
  geom_line() +  # Camada de geometria (pontos, linhas, barras, etc.)
  labs() +    # Rótulos (título, eixos)
  theme()     # Ajustes estéticos (cores, fontes, fundo)
```

### Principais Funções e Camadas

#### **A. ggplot()**

-   Define os dados e mapeamentos estéticos (aes).\
    *Exemplo*:

```{r}
milho <- read_excel("dados-diversos.xlsx",
                       sheet = "milho")

ggplot(milho, aes(x = hybrid, y = yield))
```

#### \*\*B. Geometrias (geom\_\*)\*\*

-   Define a forma visual dos dados:
    -   geom_point(): Gráfico de dispersão.\
    -   geom_line(): Linhas.\
    -   geom_bar()/geom_col(): Barras.\
    -   geom_histogram(): Histograma.\
    -   geom_boxplot(): Boxplot.\
    -   geom_smooth(): Linha de tendência (regressão).

*Exemplo*:

```{r}

ggplot(milho, aes(x = hybrid, y = yield))+  
  geom_point(color = "blue", size = 3) 
```

### \*\*C. Escalas (scale\_\*)\*\*

-   Controlam como os dados são mapeados visualmente:
    -   scale_x_continuous()/scale_y_continuous(): Ajustam eixos contínuos.\
    -   scale_color_manual(): Cores personalizadas.\
    -   scale_fill_gradient(): Preenchimento gradiente.

*Exemplo*:

```{r}

ggplot(milho, aes(x = hybrid, y = yield))+  
  geom_point() +  
  scale_color_manual(values = c("red", "green", "blue")) 
```

### \*\*D. Facetas (facet\_\*)\*\*

-   Divide o gráfico em subgráficos por categoria:
    -   facet_wrap(\~var): Divide em painéis.\
    -   facet_grid(var1 \~ var2): Grade 2D.

*Exemplo*:

```{r}

ggplot(milho, aes(x = hybrid, y = yield))+  
  geom_point() + 
  facet_wrap(~method) 
```

### **E. Rótulos e Temas (labs(), theme())**

-   labs(): Adiciona títulos e legendas.\
-   theme\_\*(): Estilos pré-definidos (theme_bw(), theme_minimal()).\
-   theme(): Personalização avançada (fontes, cores, fundo).

*Exemplo*:

```{r}

ggplot(milho, aes(x = hybrid, y = yield))+  
  geom_point() +  
  labs(title = "Efeitos dos híbridos na produção de milho", x = "Híbridos (wt)", y = "Produção") +  
  theme_minimal()  
```

Essas são apenas algumas funções básicas do pacote. Há mais uma combinação enorme de possibilidades para moldar diferentes gráficos, com diversas finalidades. O *ggplot2* é um pacote que apresenta a possibilidade de integração com outros pacotes. Alguns exemplos são:

-   *ggsave*: Salvar gráficos ("nome_do_arquivo.png").
-   *patchwork*: Unir gráficos para avaliação conjunta.
-   *ggthemes*: Adiciona mais possibilidades de temáticas para os gráficos.
