# Testes post-hoc

Testes post hoc ("após o fato") são análises estatísticas realizadas após um teste estatístico significativo (como ANOVA ou Kruskal-Wallis) para identificar quais grupos específicos diferem entre si. Eles controlam o erro tipo I (falsos positivos) quando múltiplas comparações são feitas.

## Para Dados Paramétricos

### Tukey HSD (Honest Significant Difference)

Ajusta o valor-p para comparações múltiplas.

```{r}
if(!require(readxl)) install.packages("readxl")
library(readxl)

micelial <- read_excel("dados-diversos.xlsx",
                       sheet = "micelial")


anova <- aov(tcm ~ especie, data = micelial)

TukeyHSD(anova)

```

## Para Dados Não Paramétricos

### Dunn Test

Versão não paramétrica do Tukey. O mais indicado para testes Kruskal-Wallis

```{r}
if(!require(rstatix)) install.packages("rstatix")
library(rstatix) 
if(!require(datasets)) install.packages("datasets")
library(datasets)

insect <- InsectSprays

kuskal <- kruskal.test(count ~ spray, data = insect)

dunn_e <- dunn_test(count ~ spray, data = insect, p.adjust.method = "bonferroni")

dunn_e
```

### Wilcoxon com Correção de Holm

Comparações pareadas com ajuste de valor-p.

```{r}
if(!require(dplyr)) install.packages("dplyr")
library(dplyr)


escala <- read_excel("dados-diversos.xlsx",
                       sheet = "escala")

unaided <- escala |> 
  filter(assessment == "Unaided") |> 
  select(acuracia) |> 
  pull()

aided <- escala |> 
  filter(assessment == "Aided1") |> 
  select(acuracia) |> 
  pull()

pairwise.wilcox.test(unaided, aided, p.adjust.method = "holm")  
  
```
