# Testar Pressupostos Estatísticos

Os principais pressupostos estatísticos são:

-   Normalidade dos resíduos

-   Homocedasticidade (variância constante)

-   Independência das observações

Avaliar esses pressupostos é importante para escolher o teste estatístico mais adequado para descrever seus dados. Isso garante a validade dos resultados obtidos, através de uma maior precisão das conclusões obtidas e da robustez da análise.

## Testar a normalidade dos resíduos

Para testar a normalidade dos resíduos, podemos fazer através de análise gráfica (forma visual), e através de testes próprios para isso. A união dos dois métodos é interessante para uma maior certeza do resultado.

### Análise gráfica

::: callout-note
##### Pacote *datasets*

Descrição: Pacote base do R contendo conjuntos de dados clássicos para demonstração e aprendizado. Uso: Fornece exemplos prontos para prática de análise estatística, visualização e modelagem.
:::

```{r}
if(!require(datasets)) install.packages("datasets")
library(datasets)

insect <- InsectSprays

m2 <- lm(count ~ spray, data = insect)

hist(residuals(m2))

qqnorm(residuals(m2))

# Quanto mais próximos da distribuição diagonal, maior é a chance da normalidade ser presente

```

### Análise com testes

Existem vários testes para analisar a normalidade dos resíduos de um modelo, um exemplo deles é o teste de Shapiro-Wilk O teste de Shapiro-Wilk assume como hipóteses estatísticas: - H0 = Dados seguem a distribuição normal - H1 = Dados não seguem a distribuição normal Ou seja, para valores p menores ou iguais ao alfa estipulado, os dados não seguem a normalidade. E, para valores p maiores que o alfa estipulado, os dados seguem a normalidade.

```{r}
shapiro.test(residuals(m2))
```

Teste para normaldiade de resíduos com o pacote *DHARMa*

::: callout-note
##### Pacote *DHARMa*

Descrição: Ferramentas para diagnóstico de modelos estatísticos, especialmente GLMMs.\
Uso: Gera resíduos simulados para verificar a adequação de modelos.
:::

```{r}
if(!require(DHARMa)) install.packages("DHARMa")
library(DHARMa)

m2
plot(simulateResiduals(m2))

# Com esse comando, você pode avaliar normalidade e homocedasticidade de forma conjunta e prática
```

## Testar a homocedasticidade

Para testar a homogeneidade das variâncias, podemos fazer através de análise gráfica (forma visual), e através de testes próprios para isso. A união dos dois métodos é interessante para uma maior certeza do resultado.

### Análise gráfica

#### Gráfico de Resíduos vs. Valores Ajustados

Melhor para modelos lineares

```{r}
m2 <- lm(count ~ spray, data = insect)
plot(m2, which = 1) 
```

#### Boxplot por Grupo

Melhor para comparação entre grupos

```{r}
if(!require(ggplot2)) install.packages("ggplot2")
library(ggplot2)

ggplot(insect, aes(x = spray, y = count)) +
  geom_boxplot() +
  labs(title = "Variabilidade entre Grupos")
```

### Análise com testes

Geralmente, os testes de homocedasticidade tem as hipóteses estatísticas seguindo o mesmo padrão dos testes de normalidade citados As hipóteses estatísticas normalmente são: - H0 = Dados apresentam variâncias homogêneas - H1 = Dados não apresentam variâncias homogêneas

Existem vários testes para avaliar a homogeneidade de variâncias de modelos, aqui exemplificamos dois bastante utilizados.

#### Teste F para comparar duas variâncias

```{r}
if(!require(readxl)) install.packages("readxl")
library(readxl)
if(!require(tidyr)) install.packages("tidyr")
library(tidyr)
if(!require(dplyr)) install.packages("dplyr")
library(dplyr)

mg<- read_excel("dados-diversos.xlsx",
                       sheet = "magnesio")

mg2 <- mg |>  
  pivot_wider(names_from = trat, values_from = comp) |> 
    select(-rep)

var.test(mg2$Mg2, mg2$control)
```

#### Teste de Bartlett

```{r}
if(!require(datasets)) install.packages("datasets")
library(datasets)

insect <- InsectSprays

bartlett.test(count ~ spray, data = insect)
```
