# Testes estatísticos

Os testes estatísticos são ferramentas utilizadas para tomar decisões com base em dados, avaliando hipóteses e determinando se as diferenças ou relações observadas são estatisticamente significativas ou se podem ter ocorrido por acaso.

Podemos utilizar uma enorme variedade de testes para analisar nossos dados. A escolha do melhor teste depende do tipo de dados a serem analisados, a distribuição dos dados, dos pressupostos atingidos ou não atingidos, entre outros fatores.

Os testes podem ser divididos de forma geral entre *paramétricos* e *não paramétricos*.

## Testes paramétricos

Pressupõem que os resíduos do modelo seguem uma distribuição normal, e apresentam homogeneidade de variâncias.

### Teste T

Compara médias de dois grupos.\
Pode ser utilizado em vários tipos

#### Teste T para amostras independentes: 2 grupos não relacionados.

```{r}
if(!require(readxl)) install.packages("readxl")
library(readxl)
if(!require(tidyr)) install.packages("tidyr")
library(tidyr)
if(!require(dplyr)) install.packages("dplyr")
library(dplyr)

mg<- read_excel("dados-diversos.xlsx",
                       sheet = "magnesio")

mg2 <- mg |>  
  pivot_wider(names_from = trat, values_from = comp) |> 
    select(-rep)


tmg2 <- t.test(mg2$Mg2, mg2$control)
```

#### Teste T pareado: Mesmos indivíduos em dois momentos.

::: callout-note
##### Pacote *rstatix*

Descrição: Funções relacionadas ao grupo "tidy" para estatística descritiva e testes. Uso: Realizar testes como Wilcoxon ou Kruskal-Wallis em pipelines (%\>%).
:::

```{r}
if(!require(rstatix)) install.packages("rstatix")
library(rstatix)

escala <- read_excel("dados-diversos.xlsx",
                       sheet = "escala")

t_test(acuracia ~ assessment, 
       data = escala, 
       paired = T)
```

#### Teste T para uma amostra: Compara média da amostra com um valor fixo

```{r}
diversos <- read_excel("dados-diversos.xlsx")

teste_t <- t.test(diversos$ImageJ, mu = 500)
print(teste_t)
```

### Regressão Linear

Modela a relação entre uma variável dependente (contínua) e uma ou mais variáveis independentes (contínuas).\
Objetivo: Prever ou explicar o comportamento da variável resposta. Para isso, usaremos a função "lm", nativa do R.

```{r}
fungcamp<- read_excel("dados-diversos.xlsx",
                       sheet = "fungicida_campo")

linearmodel <- lm(PROD ~ FER, data = fungcamp)
summary(linearmodel)

# Identificar o valor dos coeficientes beta-0 e beta-1
print(linearmodel)
```

### ANOVA (Análise de Variância)

Compara médias de três ou mais grupos para verificar diferenças estatísticas.

```{r}
micelial <- read_excel("dados-diversos.xlsx",
                       sheet = "micelial")

anova <- aov(tcm ~ especie, data = micelial)

summary(anova)

print(anova)
```

### ANCOVA (Análise de Covariância)

Combina ANOVA e regressão linear.\
O objetivo é ajustar o efeito de variáveis contínuas (covariáveis) ao comparar grupos

```{r}
curve <- read_excel("dados-diversos.xlsx",
                       sheet = "curve")

ancova <- aov(severity ~ Irrigation + day + Irrigation*day, data = curve)

summary(ancova)

# Quando a interação não for significativa, deve-se retirá-la do modelo e roda-lo novamente.

ancova <- aov(severity ~ Irrigation + day, data = curve)

summary(ancova)

```

### ANOVA bifatorial

A ANOVA bifatorial (ou ANOVA Two-Way) é um teste estatístico que avalia o efeito de dois fatores *categóricos independentes* sobre uma variável *contínua dependente*, além de verificar se há interação entre os fatores.

```{r}
sensi <- read_excel("dados-diversos.xlsx",
                       sheet = "sensibilidade_fungicidas")

modsensi <- aov(germination ~ state * dose, data = sensi)
summary(modsensi)
```

## Testes não paramétricos

São testes que não exigem suposições rígidas sobre a distribuição dos dados.

### Kruskal-Wallis

ANOVA não paramétrica para comparar medianas de três ou mais grupos independentes.

```{r}
if(!require(datasets)) install.packages("datasets")
library(datasets)

insect <- InsectSprays

kruskal.test(count ~ spray, data = insect)
```

O pacote agricolae tem teste kruskal já mostrando os grupos que diferem

::: callout-note
##### Pacote *agricolae*

*Descrição*: Apresenta funções estatísticas relacionadas a experimentos agrícolas.\
*Uso*: ANOVA, testes de médias (Duncan, LSD), delineamentos experimentais.
:::

```{r}
if(!require(agricolae)) install.packages("agricolae")
library(agricolae)

kruskal(insect$count, insect$spray, group = T, console = T)
```

### Teste de Wilcoxon

Versão não paramétrica para comparar duas amostras pareadas (dados não normais).\
*Versões*:\
- *Wilcoxon signed-rank*: Amostras dependentes.

```{r}
escala <- read_excel("dados-diversos.xlsx",
                       sheet = "escala")

unaided <- escala |> 
  filter(assessment == "Unaided") |> 
  select(acuracia) |> 
  pull()

aided <- escala |> 
  filter(assessment == "Aided1") |> 
  select(acuracia) |> 
  pull()

wilcox.test(unaided, aided)
```

-   *Wilcoxon rank-sum (Mann-Whitney U)*: Amostras independentes.

```{r}
wilcox.test(unaided, aided, paired = F)
```

### GLM (Modelos Lineares Generalizados)\*

Estende a regressão linear para variáveis resposta não normais.\
Componentes:\

*Família de distribuições*:\
- *Gaussiana (normal)*: Para dados contínuos.\
- *Binomial*: Para proporções/binários\
- *Poisson*: Para contagens\
- *Gamma*: Para dados contínuos assimétricos

*Função de ligação*: Conecta preditores à resposta (ex.: logit para binomial).

```{r}
glm <- glm(PROD ~ FER, data = fungcamp)

summary(glm)

```
